【裁判字號】    95,重訴,782
【裁判日期】    970428
【裁判案由】    給付貨款等
【裁判全文】
臺灣臺北地方法院民事判決             95年度重訴字第782號
原      告  北誼興業股份有限公司
法定代理人  甲○○
訴訟代理人  乙○○律師
            藍弘仁律師
被      告  欣聯液化石油氣分裝場股份有限公司
法定代理人  己○○
訴訟代理人  丙○○
            張權律師
複  代理人  林永瀚律師
上列當事人間請求給付貨款等事件，本院於民國97年4月7日言詞
辯論終結，判決如下：
    主      文
被告應給付原告新臺幣壹仟壹佰伍拾萬壹仟伍佰陸拾捌元，及
自民國九十五年六月二十四日起至清償日止，按年息百分之五計
算之利息。
訴訟費用由被告負擔。
本判決於原告以新臺幣佰捌拾伍萬元供擔保後得假執行。但被
告如以新臺幣壹仟壹佰伍拾萬壹仟伍佰陸拾捌元為原告預供擔
保，得免為假執行。
    事實及理由
一、原告主張：被告於民國89年11月1日與伊簽訂「經營權租賃
    合約」（下稱系爭合約），承租伊所有花蓮、瑞穗、玉里及
    新城4家分公司之經營權，租賃期間自89年11月1日至94年1
    0月31日，關於該4家分公司經營所需液化石油氣，由伊以每
    公斤新臺幣（下同）16.83元優惠價格提供，但得隨供應廠
    商之供貨情形機動調整價格，雙方於90年1月1日復簽訂「經
    營權租賃合約條文變更協議書」（下稱協議書），就原租賃
    合約中關於液化石油氣出售價格，如被告每月提氣量超過17
    0噸時，凡超過170噸時其超過之噸數給予低於原協議價格每
    公斤1元之優惠，惟變更協議書第1條後段明確記載：「條款
    未予變更之部分其效力仍依原合約之規定」，即表示伊同意
    優惠價格依原合約之規定，以4家分公司為限，不包括花蓮
    地區之其他瓦斯行，惟嗣後經伊發現，被告將經營其他14家
    花蓮地區瓦斯行所需之液化石油氣噸數併入一起計算而享有
    前述優惠價格，此與雙方所簽訂系爭合約及協議書之約定不
    符，經雙方協商後，同意自91年9月1日起關於其他14家瓦斯
    行灌氣之價格以每公斤14元計算，又自92年6月15日起停止
    對該14家瓦斯行所需灌氣量以優惠價格計算之誤用，改以市
    場行情調整供售價格，日後亦隨供應廠商之牌價而機動調整
    。然被告自91年9月1日迄至94年10月31日，因前開14家瓦斯
    行優惠價格之誤用，共積欠伊7,981,568元之貨款未給付。
    又於伊出租予被告前述4家分公司之前，其原總噸數為每月
    平均170噸，惟至94年10月31日合約終止時，該4家分公司之
    提氣報告平均量每月僅109噸，相較於原平均量170噸之85%
    即144.5噸已短少35.5噸，依系爭合約第10條第5項及第7項
    前段之約定，被告需賠償伊355萬元（35.5×100,000＝3,55
    0,000），連同上開積欠之貨款共計11,531,568元等語，為
    此提起本件訴訟；並聲明：(一)被告應給付11,531,568元，及
    自起訴狀繕本送達翌日起至清償日止，按週年利率5%計算之
    利息。(二)願供擔保請准宣告假執行。
二、被告則以：原告主張優惠價格僅以伊向原告所承租4家分公
    司之灌氣量為限，不包括其他瓦斯行，惟兩造簽訂經營權租
    賃合約後，該4家分公司已逐一撤銷登記，無所謂原告分公
    司存在，伊僅係以該址作為對外招攬瓦斯行之據點，所招攬
    之客戶均至原告公司指定場所灌裝瓦斯，且兩造間係合作關
    係，凡伊以該址為經營據點所招攬其他瓦斯行，原告均應以
    優惠價格提供瓦斯，而不限於前開4家瓦斯行，自89年11月
    雙方簽約後，原告不論何者瓦斯行所需，均提供優惠價格，
    又某些瓦斯行因找到單價更便宜之提供廠商，而至其他公司
    灌裝瓦斯造成原告業績下跌，因此兩造復於90年1月簽訂條
    文變更協議書，除於第1條重新調整瓦斯之氣價外，更於第2
    條約定：「乙方（指伊）於原合約有效期限內，有義務維持
    此期間內合約中原有及合約期限內所增加客戶之噸數」，所
    謂「原有」即指原已存在之客戶，而「增加客戶」指伊新招
    攬之客戶，即表示原告要求伊必須廣泛對外招攬瓦斯行，以
    維持瓦斯總噸數，而原告則以優惠價提供伊招攬新增客戶所
    需之瓦斯，縱原合約就此部分未約定詳盡，此觀條文變更協
    議書第2條亦可明白，此情形已行之有年，現因原告公司經
    營權易主，新任負責人未瞭解當初訂約目的，非但單方、片
    面的發函變更瓦斯價格，更打破以往行之有年之交易模式，
    主張僅限於前述4家分公司始享有瓦斯優惠價，與事實已有
    出入，其主張自無可採。又兩造既約定計算瓦斯提氣數量及
    價格優惠，非僅限於伊向原告承租4家瓦斯行為限，故在計
    算瓦斯年度總提氣數量或優惠價格之基準上，伊所招攬其他
    瓦斯行之數量均應計入，而非依原告所稱僅以前述4家分公
    司為限，經與其他瓦斯行之提氣量合併計算後，伊年度瓦斯
    總提氣量總量約為203.5噸，已超過原告原平均量85%即144.
    5噸，伊並無違約可言，原告請求違約金部分，顯屬無據等
    語，資為抗辯；並聲明：(一)原告之訴駁回。(二)如受不利之判
    決，願供擔保請准宣告免為假執行。
三、兩造不爭執之事實：
(一)、兩造於89年11月1日訂立「經營權租賃合約」，又於90年1月
    1日簽訂「經營權租賃合約條文變更協議書」，此有原告提
    出系爭合約及協議書影本各一份在卷可稽，並為被告所不爭
    執。（本院卷第8至17頁）。
(二)、原告函知被告自92年6月15日起調整其他14家瓦斯行之液化
    石油氣供售價格，有原告92年6月3日及92年7月18日函文在
    卷可稽（本院卷第18至22頁，第232至234頁）。
(三)、原告出租予被告之4家分公司（即東花蓮、瑞穗、玉里及新
    城，不包括其他瓦斯行）自89年1月至94年10月31日止之提
    氣噸數統計表，有原告提出北區外包噸數統計表及93、94年
    度客戶月灌量統計表在卷可稽（本院卷第25至26頁），並為
    被告到庭不爭執。
四、兩造之爭點：(一)兩造於系爭合約中所約定之優惠價格，是否
    適用於系爭4家分公司以外之瓦斯行，即被告自91年9月1日
    起至94年10月31日止，有無積欠原告貨款之差額7,981,568
    元？(二)系爭合約第10條第7項中所謂：「依其短缺之氣量」
    ，該氣量是否僅以系爭4家分公司之提氣量限，而未包括其
    他瓦斯行？即被告是否需依系爭合約第10條第5項及第7項前
    段之約定，賠償原告355萬元？茲分述如下：
五、按解釋契約，固須探求當事人立約時之真意，不能拘泥於契
    約之文字，但契約文字業已表示當事人真意，無須別事探求
    者，即不得反捨契約文字而更為曲解。意思表示不明確，使
    之明確，屬意思表示之解釋；意思表示不完備，使之完備，
    屬意思表示之補充。意思表示解釋之客體，為依表示行為所
    表示於外部之意思，而非其內心之意思。當事人為意思表示
    時，格於表達力之不足及差異，恆須加以闡釋，至其內心之
    意思，既未形之於外，尚無從加以揣摩。故在解釋有對話人
    之意思表示時，應以在對話人得了解之情事為範圍。此有最
    高法院17年上字第1118號判例以及88年度臺上字第1671號判
    決可資參照，故契約當事人於契約條文規定意思表示不完備
    或意思表示不明確時，固然可以據以解釋以為補充或使之明
    確，但如契約條文意思表示已經明確時，即不得以此變更契
    約原有之文意。依兩造不爭執之經營權租賃合約前言：「茲
    因甲方（指原告）將其所屬東花蓮等四家分公司之經營權出
    租予乙方（指被告），由乙方負責該分公司之經營，爰共同
    約定合作條件如下」，第1條經營權租賃之定義：「經營權
    租賃者，係雙方約定，將甲方所屬營業據點之經營權，出租
    予乙方，並由乙方以甲方之名義負責該地點之全部經營，並
    由乙方負責銷售與負擔營業所需之稅捐、人事及一切費用，
    且由乙方交付雙方約定之每月經營權租賃金額予甲方，謂之
    。」第2條關於分公司名稱及營業所在地約定：「(一)北誼興
    業股份有限公司東花蓮分公司，營業所在地：……營業項目
    ：液化石油氣之買賣、瓦斯器具之買賣、鋼瓶之買賣。電話
    ：……(二)北誼興業股份有限公司瑞穗分公司，營業所在地：
    ……營業項目：液化石油氣之買賣、瓦斯器具之買賣、鋼瓶
    之買賣。電話：……(三)北誼興業股份有限公司東玉里分公司
    ，營業所在地：……營業項目：液化石油氣之買賣、瓦斯器
    具之買賣、鋼瓶之買賣。電話：……(四)北誼興業股份有限公
    司新城分公司，營業所在地：……營業項目：液化石油氣之
    買賣、瓦斯器具之買賣、鋼瓶之買賣。電話：……」又第5
    條關於乙方義務之第9項約定：「乙方營運所需之液化石油
    氣，應全數至甲方所屬之花蓮分公司分裝廠或甲方所指定之
    地點灌裝，而其運送均由乙方委託甲方代運，其液化石油氣
    價格以每公斤壹拾陸點捌參元（含稅、運費及保險）計算，
    倘於本合約簽訂後因提供液化石油氣於予甲方為經銷之供應
    廠商調整其每公斤單價者，甲方提供予乙方供銷售用液化石
    油氣之單價亦應隨之調整。」等語，細譯其文字之內容，僅
    約定原告於系爭合約有效期間，被告因經營前言所述範圍之
    東花蓮等4家分公司所需液化石油氣，均由原告以第5條第9
    項所約定價格供應，並無任何文字敘及被告經營其他公司或
    營業所，得以合約所述之價格向原告訂購石油氣供應之條件
    ，其意思表示至為明確。被告雖舉前述4家分公司以外其他
    瓦斯行之銷售一覽表，欲說明自89年11月間簽約後迄至91年
    9月之前，原告對其他瓦斯行亦以合約所約定之優惠價格供
    應石油氣，主張系爭合約之約款，乃希冀被告拓展新進業者
    加入原告供應市場，符合雙方成本利益及衝高業績之目的，
    絕非賦與原告得任意限制價格及銷售對象，否則其他瓦斯行
    將與國內供油氣業者另訂油氣買賣合約，兩者互蒙其弊等語
    。惟查，被告主張原告默示同意其他瓦斯行亦得以合約所約
    定之優惠價格購買石油氣，已為原告否認，並舉出證人蔡火
    爐、戊○○、丁○○及崔剛到庭為證，渠等均於91年8月間
    與被告之法定代理人己○○及訴訟代理人丙○○會面，明確
    表示雙方所簽訂系爭合約之優惠價格提供對象，僅限於被告
    承租原告所有花蓮、瑞穗、玉里及新城等4家分公司等情，
    況由原告於92年6月3日給予被告函文亦可知，原告也明確拒
    絕被告將非屬前述4家之其他瓦斯行，一併以優惠價格計算
    之要求，再者，系爭「經營權租賃合約」及「經營權租賃合
    約條文變更協議書」，與原告一般長期供給石油氣予被告之
    價格合約不同，其簽訂之背景應為原告為激勵被告積極拓展
    所承租原告前述4家公司業務，而為訂定石油氣供應合約之
    條件，才有為如此限制交易對象之規定，此由經營權租賃合
    約書第10條第5項規定：「本合約期限屆滿或合約期間提前
    終止時，乙方應返還甲方其所承租營業據點之年平均月量不
    得低於甲方自行經營時之百分之八十五。」及「經營權租賃
    合約條文變更協議書」第2條約定：「乙方於原合約有效期
    間內，有義務維持於此期間內合約中原有及合約期限內所增
    加客戶之噸數。」之約定即可窺知，故原告主張以其出租予
    被告經營4家分公司，為訂立以優惠價格供給石油氣之合約
    範圍，以石油氣供給市場競爭激烈之現況，合於交易常情，
    故原告主張為可採，前揭條文變更協議書第2條中約定「增
    加客戶」之意，即指被告為前述4家分公司招攬新增之客戶
    ，而非泛指被告所招攬之全部客戶，被告此部分所辯，尚非
    可採。
六、由上述論述可知，關於原告出租予被告4家分公司經營所需
    之液化石油氣，固得依照雙方簽訂系爭合約及協議書之優惠
    價格計價，至於被告經營其他14家瓦斯行所需之液化石油氣
    噸數及價格，均不得與前述4家分公司合併計算。原告主張
    被告自91年9月1日迄至94年10月31日，因前開14家瓦斯行優
    惠價格之誤用，共積欠伊7,981,568元之貨款差額未給付一
    節，未見被告到庭爭執，是原告為此部分之請求，即屬有據
    ，應予准許。又系爭合約第10條第7項前段分別約定：「乙
    方違反本條第五項之規定時，乙方應於本合約期限屆滿或合
    約期間提前終止時之雙方交接日，依其短缺之氣量以每公噸
    壹拾萬元以現金或即期支票交負甲方以為賠償。倘乙方返還
    甲方之年平均月量超過百分之一百十五並經甲方認可者，甲
    方亦應以每公噸壹拾萬元以現金或即期支票交付乙方以為氣
    量之購買。」有原告提出系爭合約影本在卷可稽，而原告主
    張伊出租予被告前述4家分公司之前總噸數為每月平均170噸
    ，惟至94年10月31日合約終止時，該4家分公司之提氣報告
    平均量每月僅109噸，相較於原平均量170噸之85%即144.5噸
    ，已短少35.5噸，據其提出93、94年度客戶月灌量統計表在
    卷可稽，亦未見被告到庭爭執，故原告因被告違反上開合約
    書第10條第7項之約定，據以主張被告應賠償355萬元之違約
    金，為有理由，亦應准許。
七、綜上所述，原告依系爭合約及協議書之約定，請求被告給付
    11,531,568元（7,981,568＋3,550,000＝11,531,568），及
    自起訴狀繕本送達之翌日即95年6月24日起至清償日止，按
    年息5％計算之法定遲延利息，為有理由，應予准許。又原
    告及被告均陳明願供擔保，為假執行及免為假執行之宣告，
    均核無不合，爰分別酌定相當擔保金額准許之。
八、本件事證已臻明確，兩造其餘主張、陳述及所提證據，經審
    酌與本院前揭判斷不生影響，毋庸再予審酌，併此敘明。
九、訴訟費用負擔之依據：民事訴訟法第78條。
中    華    民    國    97    年    4     月    28    日
                  民事第六庭    法  官  鄧德倩
以上正本係照原本作成
如對本判決上訴，須於判決送達後20日內向本院提出上訴狀
中    華    民    國    97    年    4     月    28    日
                                書記官  池東旭


司法院資訊處製作；財團法人民間司法改革基金會備份。
